臺灣士林地方法院民事判決　　　　　　　99年度家訴字第55號
原　　　告　彭世民
訴訟代理人　謝曜焜律師
複代理人　　張香堯律師
被　　　告　彭世裕
訴訟代理人　黃子恬律師
被　　　告　彭妙齡
訴訟代理人　沈宏裕律師
被　　　告　彭妙雲
　　　　　　彭世寬
上二被告之　陳貴德律師
訴訟代理人
複代理人　　蔡行志律師
上列當事人間請求分割遺產事件，經臺灣臺北地方法院以99年度
家訴更一字第4 號裁定移送本院，經本院於民國100 年1 月11日
言詞辯論終結，判決如下：
    主  文
原告之訴駁回。
訴訟費用由原告負擔。
    事實及理由
一、程序部分：
  一按訴訟由被告住所地之法院管轄。因遺產之繼承、分割、特
    留分或因遺贈或其他因死亡而生效力之行為涉訟者，得由繼
    承開始時被繼承人住所地之法院管轄。同一訴訟，數法院有
    管轄權者，原告得任向其中一法院起訴。民事訴訟法第1條
    第1 項前段、第18條第1 項、第22條分別定有明文。又民事
    訴訟法第18條雖規定因遺產之繼承涉訟者，得由繼承開始時
    被繼承人住所地之法院管轄，此乃當事人就前者之普通審判
    籍與後者之特別審判籍（非專屬管轄）有選擇其一起訴之權
    而已，依同法第22條規定，原告自得選擇被告住所地之地方
    法院起訴，最高法院63年度台上字第1863號判例意旨可供參
    照。查本件被告等人之住所既分別位在臺北市文山區、信義
    區、松山區或臺中市北屯區等地，則原告選擇其中被告之住
    所地法院即臺灣臺北地方法院具狀提起本件分割遺產訴訟，
    於法尚無違誤。是臺灣臺北地方法院對於本件訴訟應有管轄
    權，關於此點亦經臺灣高等法院99年度家抗字第61號民事裁
    定闡述甚明，堪以認定，合先敘明。
  二次按，因不動產之物權或其分割或經界涉訟者，專屬不動產
    所在地之法院管轄，民事訴訟法第10條第1 項固有明文。惟
    該條項採取專屬管轄之理由，係因不動產為重要財產，權利
    義務關係較為複雜，且不動產物權之訴訟，事關國家領域之
    主權，而不動產之位置固定不移，使其專屬由不動產所在地
    法院管轄，易於調查不動產之現狀，以收審判迅速之效。是
    以關於分割遺產之訴之審判籍，民法第18條第1 項雖另設特
    別規定，惟若被繼承人之遺產僅有不動產，且在同一法院管
    轄區域內者，若原告提起分割共有物或分割遺產之訴訟，核
    其性質實係屬不動產分割之訴，固應適用民事訴訟法第10條
    第1 項專屬管轄之規定，而不適用民事訴訟法第18條得由繼
    承開始時被繼承人住所地之法院管轄之規定。但在分割遺產
    之訴，倘若被繼承人之遺產中含有動產、不動產及其他財產
    上之權利者，自得依民事訴訟法第18條第1 項規定定其管轄
    法院（參見吳明軒先生所著中國民事訴訟法修訂六版第54
    頁、第66、67頁）。查本件原告原向被告彭世裕、彭妙齡、
    彭妙雲、彭世寬之住所地法院即臺灣臺北地方法院起訴，經
    該院以繼承開始時被繼承人彭阿唇之住所地係在臺中市○區
    ○○○路1 段17號為由，以該院99年度家訴字第49號民事裁
    定移送臺灣臺中地方法院，原告彭世民不服該裁定而提起抗
    告，經臺灣高等法院認原法院及臺灣臺中地方法院均有管轄
    權，故認原告選擇向被告之住所地法院即臺灣臺北地方法院
    提起本件訴訟，於法尚無不合，並以該院99年度家抗字第61
    號民事裁定廢棄原裁定。惟臺灣臺北地方法院竟以被繼承人
    所遺之不動產分別坐落於新北市萬里區（原臺北縣萬里鄉）
    、臺北市南港區為由，認依民事訴訟法第10條第1 項規定，
    應專屬臺灣基隆地方法院及本院管轄，並考量兩造就審之便
    利性，再於99年6 月24日以99年度家訴更一字第4 號民事裁
    定移送本院。然查，本件原告係提起分割遺產之訴，而非僅
    就不動產部分提起分割共有物之訴訟，且其請求分割之遺產
    內容除不動產外，尚有存款、公司股份等財產，依照上開說
    明，本件應非民事訴訟法第10條第1 項所稱之專屬管轄事件
    ，仍有民事訴訟法第1 條第1 項前段、第18條第1 項規定之
    適用，其理至明。故臺灣臺北地方法院認本件應專屬於臺灣
    基隆地方法院及本院管轄，而將本件裁定移送本院，顯有誤
    會，併予敘明。
  三惟按，移送訴訟之裁定確定時，受移送之法院受其羈束。前
    項法院，不得以該訴訟更移送於他法院；但專屬於他法院管
    轄者，不在此限。民事訴訟法第30條規定甚明。查本件分割
    遺產之訴應非民事訴訟法第10條第1 項所定之專屬管轄事件
    ，已如前述。然臺灣臺北地方法院前於99年6 月24日所為99
    年度家訴更一字第4 號民事裁定既已確定，則依照上開規定
    ，本院即有接受移送訴訟行使審判權之義務。況本件被告皆
    已到庭為本案之言詞辯論，故本院對於本件訴訟即有管轄權
    ，先予敘明。
二、本件原告起訴主張：
  一被繼承人彭阿唇於民國97年1 月6 日死亡，其繼承開始時所
    遺如附表一、二、三所示之財產，依法應由子女即原告彭世
    民及被告彭世裕、彭妙齡、彭妙雲、彭世寬5 人共同繼承，
    每人之應繼分比例各為5 分之1 。又被繼承人之遺產為兩造
    所公同共有，兩造間並無不予分割之協議，原告曾委請律師
    發函請求被告到場協議分割，然被告彭世裕、彭妙齡卻拒不
    到場，致兩造迄未達成分割協議，為此爰依民法第1164條之
    規定，訴請裁判分割被繼承人之遺產。
  二被繼承人彭阿唇所遺之遺產範圍如附表一、二、三所示，其
    中附表一所示之土地及建物，倘以五等分平均分配顯有困難
    ，故請求准予變賣並依兩造之應繼分各5 分之1 分配；附表
    二所示之銀行存款返還請求權及附表三所示之股票，為可分
    之物，爰請求以原物分配之方式分割。另被繼承人彭阿唇遺
    有一筆由財政部臺灣省中區國稅局民權稽徵所退還之稅款新
    臺幣（下同）119,844 元，該稽徵所於被繼承人死亡後始簽
    立以被繼承人彭阿唇為受款人之國庫專戶存款支票1 紙，該
    筆退稅款之給付請求權應依兩造之應繼分各5 分之1 予以平
    均分配。
  三綜上，爰為起訴聲明如下：(1)被繼承人彭阿唇所遺如附表一
    所示之土地及建物應予變賣，所得價金扣除應繳納之稅費後
    ，按兩造每人各5 分之1 之比例分配之。(2)被繼承人彭阿唇
    所遺如附表二所示之全部存款返還請求權，按兩造每人各5
    分之1 之比例分配之。(3)被繼承人彭阿唇所遺如附表三所示
    之股票及各該尚未領取之股息、股利，按兩造每人各5 分之
    1 之比例分配之。(4)被繼承人彭阿唇所遺對財政部臺灣省中
    區國稅局民權稽徵所之退稅款給付請求權新臺幣119,844 元
    ，按兩造每人各5 分之1 之比例分配之。(5)訴訟費用由被告
    負擔。
三、被告彭世裕、彭妙齡、彭妙雲、彭世寬答辯意旨略以：
  一被告彭世裕辯稱：
    (一)被告彭世裕同意按原告訴之聲明第1 至4 項之方式進行遺
      產分割。
    (二)惟遺產分割僅得就遺產之全部為分割，無從為一部分割，
      故被繼承人彭阿唇之遺產應先清償下述債務，並應將起訴
      狀未列入之遺產一併分配：
      被繼承人彭阿唇於90年間為資助女兒置產，而向被告彭
        世裕之妻王婉淑商討借款200 萬元，被告彭世裕便將其
        所有美金5 萬元結售，加計王婉淑之存款，以被告彭世
        裕之名義，於90年11月12日匯入被繼承人彭阿唇設於臺
        中三信中正分社之帳戶（帳號：0000000000），故被繼
        承人彭阿唇生前對於被告彭世裕負有借款債務200 萬元
        。
      被繼承人彭阿唇於91年10月25日向訴外人曾美玉借款20
        萬元，因曾美玉向被告彭世裕表示該借款期限將屆至，
        被告彭世裕遂指示王婉淑開立20萬元之支票代償該借款
        ，故被繼承人彭阿唇生前對被告彭世裕另負有債務20萬
        元。
      被告彭世裕代墊如附表一編號2 土地之99年度地價稅26
        ,038元，應先由遺產償還被告彭世裕。
      被繼承人彭阿唇所遺坐落臺北市○○區○○路4 段768
        巷1 弄20號3 樓之1 之房屋及臺北市○○區○○路4 段
        768 巷1 弄18號地下2 樓之停車位（下稱八德路不動產
        ），現由被告彭世寬代為管理、收益，被告彭世寬並將
        租金收益存於合作金庫銀行復興分行之帳戶（帳號：00
        00000000000 ），此部分於遺產分割前之收益，應按兩
        造每人各5 分之1 之比例分配。又被告彭世裕對於被告
        彭世寬主張八德路不動產之管理費用54萬元部分予以否
        認，並聲請調查被告彭世寬之上開帳戶自97年1 月6 日
        迄今之往來明細，及命被告彭世寬提出上揭不動產之租
        約以計算租金收益。
      被繼承人彭阿唇所遺留之首飾及珠寶應予變賣，其價金
        應按兩造每人各5 分之1 之比例分配。至被告彭妙齡主
        張被繼承人尚遺留其他珠寶及首飾，惟已由其他繼承人
        取走，則該等珠寶及首飾應由其他繼承人提出，變價後
        併同分配。
    (三)被告彭世寬主張被繼承人彭阿唇於92年間向其借貸300 萬
      元云云，該款項實係被繼承人彭阿唇將其所持有之新東高
      木材工業股份有限公司股票出售予被告彭世寬所得價金，
      並非被繼承人向被告彭世寬借款。
    (四)綜上，爰為答辯聲明：(1)原告之訴駁回。(2)訴訟費用由原
      告負擔。
  二被告彭妙齡辯稱：
    (一)被繼承人所遺之全部遺產應依兩造應繼分比例各5 分之1
      均分之。
    (二)被繼承人之遺產除起訴狀所列者外，似有其他遺產未列入
      分配：
      被告彭世寬虛列八德路不動產之經營管理費54萬元，被
        告彭妙齡不同意此部分之支出。又被告彭世寬應提出保
        管八德路不動產租金收益之帳戶明細、99年1 月新租約
        等相關資料，俾以計算分配。
      被繼承人彭阿唇生前在華南銀行仁愛路分行有定存，爰
        聲請鈞院函查定存之實際金額。
      被告彭世寬所提出被繼承人彭阿唇遺留之玉手鐲照片，
        其色澤與被繼承人彭阿唇生前所佩帶者不符，被告彭世
        寬應提出該玉手鐲，以確認二者是否同一。又被繼承人
        彭阿唇除上述玉手鐲及戒指外，尚遺有勞力士鑽錶1 只
        、3 克拉鑽戒、珍珠項鍊、翡翠項鍊、翡翠耳環等物，
        均由被告彭世寬、彭妙雲保管中，渠等應說明上揭首飾
        之去向。
    (三)被告彭妙齡否認被繼承人彭阿唇生前對被告彭世裕、彭世
      寬負有借款債務。依被告彭世裕、彭世寬所述：被繼承人
      彭阿唇與渠等間之借貸關係發生於90至92年間云云，惟被
      繼承人彭阿唇當時已年近八旬，不愁吃穿，且從未插手金
      錢事項，何須再向被告彭世裕、彭世寬借款？渠等所提出
      之匯款單均不足以證明渠等與被繼承人有金錢借貸關係。
    (四)被告彭世寬指稱被告彭妙齡未付清97年度房屋稅，且已由
      訴外人彭世和代墊云云，惟被告彭世寬已於97年間向被告
      彭妙齡收取48,678元，被告彭世寬之指述與事實不符。
    (五)綜上，爰為答辯聲明：(1)原告之訴駁回。(2)訴訟費用由原
      告負擔。
  三被告彭妙雲、彭世寬辯稱：
    被告彭妙雲、彭世寬在其他繼承人不主張尚有爭議之遺產債
    權之前提下，同意依原告訴之聲明所示之遺產分割方式，並
    將被繼承人彭阿唇生前所戴手鐲、戒指及暫時交由被告彭世
    寬保管之珠寶，併入遺產分配，然因此等遺物具紀念性，宜
    鑑價後以原物分配予有意願之繼承人等語，並為答辯聲明：
    (1)原告之訴駁回。(2)訴訟費用由原告負擔。
  四被告彭世寬另具狀辯稱：
    (一)被繼承人彭阿唇為償還訴外人彭憲正1,378,000 元，及償
      還訴外人林英汀104 萬元，而於92年4 月21日向被告彭世
      寬借款200 萬元；又被繼承人為償還彭憲正112 萬元，而
      於同年5 月21日向被告彭世寬借款100 萬元。故被告彭世
      寬對遺產有300 萬元之債權，應先由遺產中扣除該債權額
      後，再分配遺產。
    (二)被繼承人彭阿唇與被告彭世寬間並無買賣股票之情事。被
      繼承人彭阿唇係於92年5 月5 日將新東高木材工業股份有
      限公司股份200 股贈與被告彭世寬，該贈與價額核定為77
      2,000 元。被繼承人生前贈與股票予子女之情形，並非只
      有被告彭世寬，其於84年10月24日亦曾贈與上開公司股票
      100 股予被告彭世裕。再者，被告彭世寬借款予被繼承人
      之時間、金額，與上述股票贈與之日期、金額均不相符，
      足證並無股票買賣乙事。
    (三)附表一編號2 土地之97、98年度地價稅均由被告彭世寬代
      墊，被告彭世裕於繳納該地號土地99年度地價稅前未先知
      會，繳納後亦未告知被告彭世寬，造成重複繳納地價稅之
      情形，故被告彭世裕應自行辦理退稅，而非向遺產主張。
    (四)關於八德路不動產管理費54萬元部分：
      在被繼承人之遺產無人出面處理下，被告彭世寬在遺產申
      報最後期限處理遺產申報事宜，以免被科處罰鍰，之後八
      德路不動產之出租、修繕、稅務、該大樓管理會議之參與
      等工作，亦均由被告彭世寬出面處理，方能維持該不動產
      之使用收益，被告彭世寬之貢獻應不可抹滅。被告彭世寬
      所列管理費54萬元，是以每月15,000元為基準，計算3 年
      期間之費用（15,000×12×3 ＝540,000） ，該標準尚低
      於行政院勞委會所定最低工資每月17,280元之標準，被告
      彭世裕、彭妙齡對此費用空言否認，顯然無稽。
    (五)被告彭妙齡主張其於97年間有支付48,678元予被告彭世寬
      云云，惟該金額係用以支付遺產申報代書費用40,000元、
      申報規費1,969 元、遺產稅182,891 元、及上揭八德路不
      動產修繕費用18,530元，共計243,390 元，故由兩造5 名
      繼承人各攤付48,678元（243,390 ÷5 ＝48,678），被告
      彭妙齡容有誤解。
四、本件兩造不爭執之事實：
  一被繼承人彭阿唇於97年1 月6 日死亡，其繼承人為子女即原
    告彭世民及被告彭世裕、彭妙齡、彭妙雲、彭世寬5 人，應
    繼分比例各為5 分之1 。
  二被繼承人彭阿唇除遺有如附表一、二、三所示之不動產、存
    款及投資股份外；另遺有玉鐲、寶石戒指各1 只，現由被告
    彭世寬保管。
  三被繼承人彭阿唇確實遺有遺產稅繳清證明書所載之遺產，其
    中兩造已就新東高木材工業股份有限公司之股份協議分割，
    並辦理過戶登記，爰不請求分割此部分之股份。
  四被繼承人彭阿唇在華南銀行存款餘額為2,452,796 元；在三
    信商銀存款餘額為159,927 元。
五、本院得心證之理由：
  一本件兩造不爭執之事實，有戶籍謄本（見本院99年度司家調
    字第557 號卷宗第23至28頁）、除戶謄本、繼承系統表、財
    政部臺灣省中區國稅局遺產稅繳清證明書、土地及建物登記
    謄本、華南商業銀行仁愛路分行綜合存款存摺影本、三信商
    業銀行北屯分行活期儲蓄存款存摺影本、財政部臺灣省中區
    國稅局民權稽徵所97年9 月15日中區國稅民權二字第097006
    0376A 號函、國庫專戶存款支票影本（見臺灣臺北地方法院
    98年度家調字第844 號分割遺產案卷第6 至22頁）等在卷可
    稽，並經本院核閱無訛，堪信為真正。
  二惟按民法第1151條規定，繼承人有數人時，在分割遺產前，
    各繼承人對於遺產全部為公同共有。又按因繼承於登記前已
    取得不動產物權者，非經登記，不得處分其物權，民法第75
    9 條規定甚明。而分割共有物既對於物之權利有所變動，即
    屬處分行為之一種，凡因繼承於登記前已取得不動產物權者
    ，其取得雖受法律之保護，不以其未經繼承登記而否認其權
    利；但繼承人如欲分割因繼承而取得公同共有之遺產，因屬
    於處分行為，依民法第759 條規定，自非先經繼承登記，不
    得為之。最高法院69年度臺上字第1134號判例、82年度臺上
    字第1783號、91年度臺上字第1754號判決意旨均可參照。準
    此，繼承人如欲分割其因繼承而取得公同共有之遺產，因屬
    於處分行為，依民法第759 條規定，非經辦理公同共有之繼
    承登記，不得為之。查本件被繼承人彭阿唇所遺如附表一編
    號1 所示坐落新北市○里區○○里○○段員潭子小段270 之
    5 地號土地，固為兩造所公同共有，然上述土地迄今其所有
    權人仍登記在被繼承人彭阿唇之名下，尚未辦理繼承登記等
    情，有原告庭呈其於99年12月22日請領列印之上述土地最新
    土地登記謄本在卷足憑，已堪認定。又上揭地號土地雖屬於
    被繼承人彭阿唇之遺產，惟分割不動產之遺產既屬處分行為
    ，依民法第759 條規定，非經辦理公同共有之繼承登記，不
    得請求分割遺產，詳如前述。然上揭地號土地迄今仍未辦理
    公同共有之繼承登記，原告自不得訴請裁判分割此部分之遺
    產，從而原告訴請分割被繼承人彭阿唇所遺如附表一編號1
    所示土地，於法即有未合，不應准許。
六、次按，民法第1164條所定之遺產分割，係以遺產為一體，整
    體而為分割，而非以遺產中個個財產之分割為對象，亦即遺
    產分割之目的在遺產公同共有關係全部之廢止，而非個個財
    產公同共有關係之消滅；又遺產分割既以消滅遺產公同共有
    關係為目的，故除被繼承人以遺囑禁止繼承人分割之遺產及
    共同繼承人以契約約定禁止分割之遺產外，自應以全部遺產
    整體分割，不能以遺產中之個個財產為分割之對象，最高法
    院86年度臺上字第1436號、84年度臺上字第2410號、88年度
    臺上字第2837號裁判意旨亦可參酌。查被繼承人彭阿唇所遺
    如附表一編號1 所示土地，既尚未辦理繼承登記，則於上揭
    地號土地辦理公同共有之繼承登記前，依法不得予以分割，
    故原告訴請分割被繼承人彭阿唇此部分之遺產，已屬無據，
    詳如前述。又被繼承人彭阿唇於97年1 月6 日死亡時，除遺
    有如附表一、二、三所示之遺產及玉手鐲、寶石戒指各1 只
    外，縱有其他遺產存在，惟本件被告既已表明應就被繼承人
    現存之全部遺產一併分割（見本院100 年1 月11日言詞辯論
    筆錄），而遺產分割既以消滅遺產之公同共有關係為目的，
    自應以全部遺產整體予以分割，不能僅以遺產中之部分財產
    為分割對象。查本件被繼承人彭阿唇遺產之一部（即附表一
    編號1 所示之不動產），既因尚未辦理繼承登記而無法分割
    ，且上述地號土地既未經被繼承人彭阿唇以遺囑禁止分割，
    更未經兩造以契約約定禁止分割，從而原告訴請裁判分割被
    繼承人彭阿唇所遺如附表一、二、三所示之財產及玉手鐲、
    寶石戒指各1 只等遺產，於法即有未合，自難准許。
七、綜上所述，被繼承人彭阿唇所遺遺產之一部即如附表編號1
    所示之土地，迄今既未辦理公同共有之繼承登記，則原告於
    被繼承人所遺上揭地號土地辦理繼承登記前，自不得訴請裁
    判分割被繼承人之遺產。從而原告起訴請求判決如其聲明所
    示，為無理由，應予駁回。
八、本件判決之基礎已臻明確，兩造其餘攻擊、防禦方法及證據
    資料，經核與本件判決結果不生影響，爰不一一予以論述，
    附此敘明。
九、據上論結，本件原告之訴為無理由，依民事訴訟法第78條，
    判決如主文。
中    華    民    國   100    年    1     月    25    日
                  家事庭  法  官  陳章榮
以上正本證明與原本無異。
如對本判決上訴，須於判決送達後20日內向本院提出上訴狀。
中    華    民    國   100    年    1     月    25    日
                          書記官  張竣閔
附表一：被繼承人彭阿唇所遺之不動產：
┌──┬─────────┬──────┬────────┐
│編號│土地坐落地號或建物│    面積    │權利範圍        │
│    │門牌號碼、建號    │（平方公尺）│                │
├──┼─────────┼──────┼────────┤
│ 1  │新北市萬里區（原臺│    625     │100000分之45    │
│    │北縣萬里鄉）下萬里│            │                │
│    │加投段員潭子小段27│            │                │
│    │0 之5 地號        │            │                │
├──┼─────────┼──────┼────────┤
│ 2  │臺北市○○區○○段│  4,938     │920000分之12331 │
│    │三小段527地號     │            │                │
├──┼─────────┼──────┼────────┤
│ 3  │門牌號碼：臺北市南│    224.82  │  全部          │
│    │港區○○路○ 段768 │            │                │
│    │巷1 弄20號3 樓之1 │            │                │
│    │、建號為臺北市南港│            │                │
│    │區○○段○○段2192│            │                │
│    │建號              │            │                │
├──┼─────────┼──────┼────────┤
│ 4  │門牌號碼：臺北市南│   3126.59  │92分之1         │
│    │港區○○路○ 段768 │            │                │
│    │巷1 弄18號地下2 層│            │                │
│    │、建號為臺北市南港│            │                │
│    │區○○段○○段2216│            │                │
│    │建號              │            │                │
└──┴─────────┴──────┴────────┘
附表二：被繼承人彭阿唇所遺之存款：
┌──┬────────────┬────────┐
│編號│    存款帳號            │  金額（新臺幣）│
├──┼────────────┼────────┤
│ 1  │華南商業銀行仁愛路分行  │   2,452,796 元 │
│    │帳號：000000000000      │                │
├──┼────────────┼────────┤
│ 2  │三信商業銀行北屯分行    │     159,927 元 │
│    │帳號：0000000000        │                │
└──┴────────────┴────────┘
附表三：被繼承人彭阿唇所遺之投資股份：
┌──┬────────────┬────────┐
│編號│  股票名稱              │   股數（股）   │
├──┼────────────┼────────┤
│ 1  │華新麗華股份有限公司    │    15,816      │
├──┼────────────┼────────┤
│ 2  │華榮電線電纜股份有限公司│     7,877      │
├──┼────────────┼────────┤
│ 3  │三信商業銀行股份有限公司│        85      │
├──┼────────────┼────────┤
│ 4  │國泰金融控股股份有限公司│        44      │
└──┴────────────┴────────┘